【裁判字號】    99,訴,217
【裁判日期】    991110
【裁判案由】    返還土地等
【裁判全文】
臺灣花蓮地方法院民事判決               99年度訴字第217號
原      告  乙○○
原      告  丁○○
被      告  丙○○
訴訟代理人  甲○○
上列當事人間返還土地等事件，本院於民國99年10月18日言詞辯
論終結，判決如下：
    主      文
被告丙○○應將坐落花蓮縣萬榮鄉○○段1155地號土地上，如附
圖一所示1155-A、1155-B區域內之地上物（檳榔、山蘇、黑網、
山水管）拆除，並將上開土地返還予原告乙○○。
被告丙○○應將坐落花蓮縣萬榮鄉○○段1033地號土地上，如附
圖二所示1033-A、1033-B區域內之地上物（檳榔、山蘇、黑網、
、山水管、鋼筋圍籬）拆除，並將上開土地返還予原告丁○○。
訴訟費用新臺幣1,000元由被告負擔。
    事實及理由
一、原告起訴主張：
    坐落花蓮縣萬榮鄉○○段1155、1033地號土地分別為原告乙
    ○○、丁○○所有。被告無合法權源，占用原告乙○○所有
    前揭1155地號土地上如附圖一所示1155-A部分種植檳榔，面
    積達172.99平方公尺，占用附圖一所示1155-B部分種植檳榔
    、山蘇，並架設黑色遮陽網，面積達242.84平方公尺；另占
    用原告丁○○所有前揭1033地號土地上如附圖二所示1033-A
    、1033-B部分種植檳榔、山蘇等物並架設黑網，面積各為18
    9.16 、12.37平方公尺，另於前揭1155、1033佔用土地上設
    置山水管，於1033地號土地邊線設置鋼筋柱圍籬，經向被告
    催討未獲置理。原告欲收回土地自用，種植橄欖樹，並無意
    繼續栽種採收檳榔、山蘇，其等不願補償被告作物之損失。
    爰依民法第767條第1項前段之規定，訴請被告將上開地上物
    移除，並將所占用土地返還原告等語。聲明判決如主文所示
    。
二、被告抗辯略以：其自幼靠祖傳原住民山坡保留地賴以為生，
    誠實務農，絕非刁民。眾所週知，原住民山坡土地價值低，
    但地上種植之檳榔、山蘇等作物價值匪淺，更勝老欉，且每
    日、每月、每年都可採收出售。其並非不返還土地，是想請
    求原告補償地上物，並聲明駁回原告之訴。
三、查前揭1155、1033地號土地分別為原告乙○○、丁○○所有
    ，被告無合法權源，於前揭土地種植檳榔、山蘇等物，並設
    置黑網、山水管、鋼筋圍籬等物，為兩造所不爭執，及有原
    告提出之鳳林地政事務所土地複丈成果圖、現場照片等證可
    參，復經本院調取台灣花蓮地方法院99年度調偵字第56號刑
    事案卷可憑，堪信為真實。
四、按所有人對於無權占有或侵奪其所有物者，得請求返還之；
    對於妨害其所有權者，得請求除去之，民法第767條第1項前
    段、中段分別定有明文。本件被告於原告所有土地上種植作
    物並設置工作物，已如前述，被告雖請求原告補償其地上作
    物之損失，惟原告堅持收回土地種植橄欖樹，無意採收土地
    上檳榔、山蘇等作物，並請求被告將作物移植他處，在兩造
    未有共識，原告復無補償被告地上作物之義務，被告請求補
    償之抗辯，即無可採。從而，原告依民法第767條第1項前段
    、中段之規定，求為判決如主文所示，為有理由，應予准許
    。
五、原告另請求被告給付新台幣20,400元部分，已經原告撤回，
    附此敘明。
六、訴訟費用負擔之依據：依民事訴訟法第78條。
中    華    民    國    99    年    11    月    10    日
                        臺灣花蓮地方法院民事庭
                                法  官  劉雪惠
以上正本係照原本作成。
如不服本判決，應於送達後20日內，向本院提出上訴狀並表明上
訴理由，如於本判決宣示後送達前提起上訴者，應於判決送達後
20日內補提上訴理由書(須附繕本)。
如委任律師提起上訴者，應一併繳納上訴審裁判費。
中    華    民    國    99    年    11    月    10    日
                                書記官  陳蓮茹

司法院資訊處製作；財團法人民間司法改革基金會備份。
